【裁判字號】    99,交抗,1377
【裁判日期】    990604
【裁判案由】    違反道路交通管理處罰條例
【裁判全文】
臺灣高等法院交通事件裁定            99年度交抗字第1377號
抗   告   人
即原處分機關  臺北市交通事件裁決所
受 處  分 人  昇茂小客車租賃有限公司
代   表   人  乙○○
代   理   人  甲○○
上列抗告人因受處分人違反道路交通管理處罰條例案件，不服臺
灣臺北地方法院99年度交聲字第507號，中華民國99年4月30日裁
定（原處分案號：北市裁罰字第22-DB0000000號），提起抗告，
本院裁定如下：
    主  文
抗告駁回。
    理    由
一、原處分意旨略以：本件異議人即受處分人昇茂小客車租賃有
    限公司所有車牌號碼0911－LL號租賃小客車前由甲○○使用
    ，嗣甲○○於民國98年6月25日9時18分許，駕駛該車行經桃
    園縣大園鄉台四線 0.7公里處，為桃園縣政府警察局大園分
    局警備隊警員葉嘉福以非固定式雷達測速儀器鎖定前開小客
    車，測定該車行速為時速 111公里，超過該處規定之最高速
    限時速50公里，遂照相採證，以該車所有人有違反道路交通
    管理處罰條例第43條第1項第2款行車速度超過規定之最高限
    速（即50公里）60公里以上未滿80公里及道路交通管理處罰
    條例第43條第 4項（汽車駕駛人有行車速度，超過規定之最
    高時速60公里以上行為者，並吊扣該汽車牌照 3個月）之違
    規行為逕行掣單舉發，並將該舉發通知單合法送達予汽車所
    有人，後經汽車駕駛人即甲○○以前開受舉發之違規行為應
    歸責於己，於舉發違反道路交通管理事件通知單應到案日期
    （98年8月13日）前之98年7月27日檢附相關證據及應歸責人
    相關證明文件，向處罰機關告知應歸責於己，經處罰機關調
    查後，就違反道路交通管理處罰條例第43條第1項第2款部分
    認駕駛人甲○○違規事實明確裁罰之，駕駛人甲○○就此部
    分亦提出聲明異議（此部分業經臺灣宜蘭地方法院以98年度
    交聲字第387號交通事件裁定裁處罰鍰新臺幣4,000元，記違
    規點數 1點，並接受道路交通安全講習），處罰機關另以「
    駕駛人行車速度超過規定之最高時速60公里以上」有關吊扣
    汽車牌照部分仍應處罰汽車所有人，因汽車駕駛人甲○○提
    出申訴處罰機關同意延後應到案期限至98年10月14日，惟受
    處分人於應到案期日前仍未申訴，處罰機關逕依調查結果於
    99 年3月29日以其違反道路交通管理處罰條例第43條第 4項
    規定裁處受處分人吊扣汽車牌照3個月在案。
二、受處分人聲明異議意旨略以：桃警交字第DB-0000000號裁罰
    單係因指定駕駛人甲○○超速違規之交通事件而產生，相關
    罰則現今因指定駕駛人聲明異議，業經臺灣宜蘭地方法院交
    通法庭裁定撤銷原處分，且指定駕駛人甲○○確有緊急之理
    由才不慎超速違規，以致違反道路交通管理處罰條例，如今
    提出聲明異議，懇請法官撤銷桃警交字第DB-0000000號之裁
    罰等語。
三、原裁定意旨略以：依道路交通管理處罰條例第43條第 4項之
    規定，僅明文處罰汽車駕駛人，且本件受處分人昇茂小客車
    租賃有限公司無可歸責之事由，是以受處分人既非違規之汽
    車駕駛人，則原處分機關依道路交通管理處罰條例第43條第
    4項規定，裁罰受處分人吊扣汽車牌照3個月之處分，即有未
    洽，受處分人以交通違規事件聲明異議狀所載之理由聲明異
    議，固無理由，惟原處分機關對上開規定容有誤解，自應將
    原處分撤銷，改諭知受處分人不罰等語。
四、抗告意旨略以：本件汽車駕駛人甲○○駕駛租賃小客車超速
    行駛之行為經舉發機關依道路交通管理處罰條例第43條第 1
    項第2款及第43條第4項之規定掣單舉發，並經處分機關予以
    裁罰：就汽車駕駛人甲○○處以罰鍰、記違規點數及接受道
    路安全講習（第DB-0000000號），就汽車所有人昇茂小客車
    租賃有限公司處以吊扣汽車牌照 3個月（第DB-0000000號）
    。上揭裁罰，均屬適法。超速行駛之行為雖係歸責於汽車駕
    駛人甲○○，然依道路交通管理處罰條例第43條第 4項及第
    85條第2項之規定，吊扣汽車牌照3個月部分本應處分汽車所
    有人昇茂小客車租賃有限公司，不因超速行駛之行為歸責於
    汽車駕駛人甲○○或因租賃關係而免於執行，懇請鈞院撤銷
    原裁定，依道路交通管理處罰條例第43條第 4項，裁罰汽車
    所有人昇茂小客車租賃有限公司吊扣汽車牌照 3個月之處分
    等語。
五、本院經查：
  (一)本件受處分人所有之車牌號碼0911－LL號租賃小客車，於民
    國98年6月25日9時18分許，由車輛承租人甲○○駕駛行經桃
    園縣大園鄉台四線 0.7公里處最高限速為每小時50公里之路
    段時，違規以每小時 111公里之行車速率行駛，經桃園縣政
    府警察局大園分局警備隊警員葉嘉福以科學儀器測得上開速
    率，以違反道路交通管理處罰條例第43條第1項第2款及第 4
    項之規定逕行掣單舉發，後車輛承租人甲○○檢附相關證據
    及應歸責人相關證明文件，向處罰機關告知應歸責於己，經
    處罰機關調查後，就違反道路交通管理處罰條例第43條第 1
    項第 2款部分認駕駛人甲○○違規事實明確而裁罰之，而處
    罰機關仍逕依道路交通管理處罰條例第43條第 4項規定裁處
    受處分人吊扣汽車牌照 3個月等情，為受處分人及抗告人所
    不爭執，且有桃園縣政府警察局98年 7月13日桃警局交字第
    DB─188670號舉發違反道路交通管理事件通知單、臺北市交
    通事件裁決所北市裁市裁罰字第22-DB0000000號違反道路交
    通管理事件裁決書等在卷（見原審卷第10、11頁）可稽，是
    此部分之事實堪以認定。
  (二)按違反行政法上義務之處罰，以行為時之法律或自治條例有
    明文規定者為限，行政罰法第 4條定有明文。是行政機關應
    依法律而為行政行為，就對人民自由權利所為之限制須有法
    律或經法律授權行政機關訂定之法規命令明文規定，始得為
    之，此為民主法治國家之基本原則。故對於違反社會性程度
    輕微之行為，處以罰鍰、沒入或其他種類行政罰，雖較諸對
    侵害國家、社會、個人法益等科以刑罰之行為情節輕微。惟
    本質上亦屬對於人民自由或權利之不利處分，其應適用處罰
    法定主義，自無不同。為使行為人對其行為有所認識，進而
    擔負其在法律上應有之責任，自應以其違反行政法上義務行
    為時之法律或經法律授權行政機關訂定之法規命令有明文規
    定者為限（參照行政罰法第4條立法理由）。
  (三)按道路交通管理處罰條例第43條第 4項規定：「汽車駕駛人
    有第1項第1款、第2款或前項行為者，並吊扣該汽車牌照3個
    月」。該規定之目的是在預防具有高度危險駕駛之行為人避
    免再犯，危及其他用路人的生命、身體、財產所為之加重處
    罰。從而，汽車駕駛人與汽車所有人並非同一人，汽車駕駛
    人違反上開規定，對汽車所有人裁處上開吊扣汽車牌照 3個
    月之處罰，並不能達預防具有高度危險駕駛行為再犯之目的
    。因此，自無對非駕駛人之汽車所有人裁處「吊扣汽車車牌
    照3個月」之必要。而且，道路交通管理處罰條例第43條第1
    項第2款、第 4項之規定，其條文前後連貫，並承接同條第1
    項處罰汽車駕駛人罰鍰之規定，足見本條第 4項規定意旨係
    在處罰汽車駕駛人，立法者顯無意規定在此情形，即得將該
    處罰轉嫁予汽車所有人。
  (四)再者，審視道路交通管理處罰條例之其他有關將處罰轉嫁予
    汽車所有人之規定。例如，第34條後段規定：「如應歸責於
    汽車所有人者，得吊扣其汽車牌照3個月」、第35條第6項規
    定：「汽車所有人，明知汽車駕駛人有第 1項各款情形，而
    不予禁止駕駛者，依第 1項規定之罰鍰處罰，並吊扣該汽車
    牌照1個月」、第62條第5項規定：「第 1項及前項肇事逃逸
    案件，經通知汽車所有人到場說明，無故不到場說明，或不
    提供汽車駕駛人相關資料者，吊扣該汽車牌照1個月至3個月
    」，均有明定以汽車所有人未善盡查證、管理責任或不履行
    一定義務之可歸責於汽車所有人之事由。道路交通管理處罰
    條例第43條第1項第2款、第 4項之規定，則未規定汽車所有
    人之可歸責事由，由此益徵該條項之規定並非將處罰轉嫁予
    汽車所有人。從而，道路交通管理處罰條例第43條第 4項之
    規定，僅明文處罰汽車駕駛人，且同條例亦無其他規定在此
    情形得對汽車所有人予以併罰，再參諸行政罰法第 4條之處
    罰法定原則，行政機關自不得逾越法律之規定，對汽車所有
    人為吊扣該汽車牌照 3個月之處分。
  (五)又觀諸道路交通管理處罰條例第 85條第1、2、3項分別規定
    ：「本條例關於車輛所有人之處罰，如應歸責於運送人、租
    用人或使用人，亦適用之」、「本條例關於車輛所有人之處
    罰，如應歸責於車輛駕駛人者，處罰車輛駕駛人」、「本條
    例關於車輛駕駛人之處罰，如應歸責於車輛所有人者，處罰
    車輛所有人」，可知該等規定均以應歸責之人為處罰之對象
    ，並非以形式上應處罰之汽車所有人或駕駛人為處罰對象。
    職是，本件受處分人將系爭車輛交予他人使用，他人違規超
    速行駛，不能令非駕駛人之受處分人負責，即處罰吊扣其汽
    車牌照。申言之，本件抗告人抗告意旨認道路交通管理處罰
    條例第43條第 4項未明文規定僅限制處分汽車駕駛人所屬之
    車輛牌照，而係針對駕駛人駕駛之車輛即違規車輛所有人明
    文規定為吊扣牌照對象云云，顯係誤會，即無可採。
  (六)至於道路交通管理處罰條例第85條第 2項雖規定：「本條例
    之處罰，其為吊扣或吊銷車輛牌照者，不因處分後該車輛所
    有權移轉、質押、租賃他人或租賃關係終止而免於執行」。
    然其立法目的係在防止汽車行駛違規後，本應歸責而受處罰
    之人，以移轉該車所有權、質押、出租、終止租賃等方法，
    逃避處罰。其與道路交通管理處罰條例第43條第 4項立法目
    的，在於預防具有高度危險駕駛之行為人再犯，致危及其他
    用路人之生命、身體、財產所為之加重處罰不同，自不能適
    用於原即不應歸責之本件受處分人，要屬當然。是抗告人上
    開所指，尚有誤會，要無足採。
六、綜上所述，本件受處分人非違規之汽車駕駛人，原處分機關
    自不得以法律所無之規定，對其作成限制或剝奪其自由或權
    利之處分。原審法院以原處分機關認受處分人為前揭車牌號
    碼車輛之汽車所有人，而依道路交通管理處罰條例第43條第
    4 項、違反道路交通管理事件統一裁罰基準及其處理細則第
    41條、第43條、第44條與第67條等規定，裁罰受處分人吊扣
    汽車牌照 3個月之處分，尚有未洽，受處分人以交通違規事
    件聲明異議狀所載之理由聲明異議，固無理由，惟原處分機
    關對上開規定容有誤解，予以撤銷原處分，並諭知受處分人
    不罰，其認事用法，自無不當。原處分機關提起抗告，以上
    揭理由指摘原裁定不當，難認有據，應予駁回。
七、據上論斷，應依道路交通案件處理辦法第26條、刑事訴訟法
    第412條，裁定如主文。
中    華    民    國    99    年    6     月    4     日
                  刑事第七庭審判長法  官  宋明蒼
                                  法  官  游紅桃
                                  法  官  楊智勝
以上正本證明與原本無異。
不得再抗告。
                                  書記官  駱麗君
中    華    民    國    99    年    6     月    4     日

司法院資訊處製作；財團法人民間司法改革基金會備份。
